# 请教陈版及其他各位老师一道计算题（不丧失控制权处置子公司），多谢指点。

提问人：zguoqing 时间：2010-09-06 19:23:41
“甲公司， 2006 年 12 月 31 日投资 1000 万元购买乙公司100%股权，取得股权时，乙公司净资产公允价值 900 万元， 2007 年乙公司实现净利润 200 万元， 2007 年 12 月 31 日，甲公司按照 130 万元，转让乙公司10%的股权，请问在合并财务报表中应确认的投资收益为：a。 10 万元，b 20万元。c30万元，d 0”
会计分录如何写？
解题依据：
你部“关于处置子公司长期股权投资（不丧失控制权）会计处理有关问题”的来函收悉，就其中涉及的会计处理问题，经研究，我们的意见为：
母公司在不丧失控制权的情况下部分处置对子公司的长期股权投资，在合并财务报表中处置价款与处置长期股权投资相对应享有子公司净资产的差额应当计入所有者权益。同时发行A股及H股的企业，在境内外财务报告中对该交易事项原则上应当采用相同的会计政策。
财政部会计司
二〇〇九年二月二十七日
[ 本帖最后由 zguoqing 于 2010-9-6 21:00 编辑 ]

回答人：chenyiwei
如果按照财会便[2009]14号文的规定处理，则对合并报表层面投资收益的影响金额应当为零。 如果这个交易确实是发生在 2007 年度内，当时财会便[2009]14号文件尚未生效，则在合并报表层面可确认 200 的投资收益。

回答人：chenyiwei
回复 8 楼 zguoqing 的帖子 1 、你这里所计算的调整资本公积的金额，实际上应当是 10 万元（130-(1000+200)*10%）而不是 20 万元，否则就会把合并报表层面的商誉转销掉。实际上合并层面的商誉是不受此交易影响的。 2 、剩余的 20 万元，实际上是被处置的10 ％子公司股权在合并利润表中对应的子公司 2007 年度的 10 ％净利润，应还原到各个具体的收入、成本、费用项目，在合并报表上不会列报为投资收益的。

回答人：chenyiwei
回复 10 楼 disha 的帖子再考虑了一下。站在合并报表角度，该交易相当于少数股东对集团出资 130 万元，但享有 110 万的权益，因此调整资本公积的金额确实为 20 万元（借：现金 130 ，贷：少数股东权益 110 ，贷：资本公积 20 ）。 但是，该交易对合并报表层面的投资收益确实没有影响。因为子公司的利润表已经纳入合并范围，在合并报表中，其母公司对其模拟权益法的投资收益已经还原为各具体的收入、成本、费用项目；同时处置部分股权但不丧失控制权的交易在合并报表层面也不产生损益影响。所以，对合并报表层面投资收益的影响应当为零。

回答人：chenyiwei
回复 12 楼 zhxy1999 的帖子合并层面的商誉不应受到该部分处置子公司股权交易的影响。最终合并层面的影响就是我前面提到的：
借：现金 130 万元 贷：少数股东权益 110 万元 贷：资本公积 20 万元 如果按照你的做法，年初合并商誉为 100 万元，年末只有 90 万元，减少的 10 万元冲减资本公积，这站在合并集团整体角度是不能解释的。

回答人：chenyiwei
回复 14 楼 mdzcpa 的帖子在实体理论下，在不丧失控制权的前提下购买少数股权和部分处置子公司股权均作为权益性交易，而商誉只能在取得控制权时（购买日）确认，并在丧失控制权时（处置日）转销。因此上述权益性交易不应导致合并报表层面原先于购买日确认的商誉发生改变。 现在实体理论的应用越来越深入，传统的“先加总再抵销内部交易”的合并报表编制方式，由于缺乏对会计主体不同导致的视角差异进行调整的机制，所暴露出来的问题也越来越多。 12 楼的观点有些类似于 2007 年 2 月 1 日第一期专家工作组意见中的观点，即“混合观”，但是这种观点并未被修订后的准则采纳。

回答人：chenyiwei
回复 16 楼 swkjzcxx 的帖子 12 楼的做法问题在于：
1 、如果模拟权益法，则模拟权益法后的长期股权投资余额应当为 100 ＋(900+200)*90%=1090万元，其中 990 万为净资产份额， 100为商誉。该期间内按权益法确认的长期股权投资收益为 200 ，相应 10 ％股权按权益法计算的处置损益为 130 － 110 ＝ 20 ，较成本法下确认的处置收益 30 减少 10 ，相当于模拟的投资收益净额为 200 － 10 ＝ 190 。所以模拟权益法的分录应当是：借：长期股权投资，贷：
投资收益 190 。
2 、模拟权益法后，长期股权投资的抵销分录为： 借：实收资本等 900 投资收益（当年净利润） 200 商誉100 贷：长期投资 1090 少数股东权益 110
3 、权益法下的处置收益 20 重分类到资本公积： 借：投资收益 20 贷：资本公积 20 。

回答人：chenyiwei
回复 18 楼 zguoqing 的帖子合并报表层面投资收益：30+190-200-20=0。

提问人：chenyiwei 时间：2010-09-22 17:50:42
最后一笔抵销分录的借方应为投资收益 200 ，少数股东损益 0 。因为年内均为全资子公司，到年底才出售 10 ％股权，因此子公司在该年度的净利润 200 均归属母公司，不产生少数股东本期损益。

回答人：chenyiwei
回复 20 楼 zguoqing 的帖子最后一笔抵销分录的借方应为投资收益 200 ，少数股东损益 0 。因为年内均为全资子公司，到年底才出售10 ％股权，因此子公司在该年度的净利润 200 均归属母公司，不产生少数股东本期损益。

回答人：chenyiwei
回复 22 楼 sharon_diao 的帖子在你所说的上述“合并层面抵销分录”中： 1 、借记投资收益的金额为 30 ，即冲回母公司个别报表层面已确认的投资处置收益。如果采用成本法直接抵销，则 2007 年度经营收益应当不会在抵销分录中出现。 2 、相应地，贷方应贷记资本公积 20 ，即处置 10 ％股权的对价与合并层面该 10 ％股权对应的可辨认净资产之间的差额。

回答人：chenyiwei
回复 25 楼 daikan 的帖子模拟权益法的合并方式有很多问题，尤其是在现在以实体理论为主要合并理论的情况下，不能解决由于不同会计主体所处的立场和角度不同而需要进行的调整。即使在模拟权益法的情况下，也应当结合考虑不同会计主体的角度差异。

回答人：chenyiwei
回复 27 楼 daikan 的帖子你可以先在本版面搜索一下，应该会有的。

回答人：chenyiwei
回复 32 楼 tangqipu 的帖子不矛盾。 前者是模拟权益法的调整分录（考虑了模拟权益法后对处置损益确认的影响）；后者完全是投资收益的抵销分录（不考虑处置损益的影响，处置损益转为资本公积在其他抵销分录中调整）。

回答人：chenyiwei
回复 34 楼 tony868lamy 的帖子大股东送股所形成的股权分置流通权在大股东合并报表层面的处理：
股权分置改革实际上是上市公司的两大股东阵营之间的利益调整（采用“相关股东会议”机制，而不是股东大会机制），通过非流通股股东向流通股股东支付一定对价的方式，换取原非流通股的流通权。对于最常见的“送股”、“送现金”等对价方式而言，与上市公司本身并无关系。 因此，对于对上市公司具有控制权的非流通股股东而言，其向流通股股东（在其合并报表层面体现为少数股东）支付对价的行为，在其合并报表层面实际上是一项权益性交易。
股权分置流通权在非流通股股东的合并报表层面的处理原则： 1 、可控制上市公司的非流通股股东支付的对价 （ 1 ）如果股权分置改革发生在 2008 年或以后年度：按照财会便[2009]14号规定的权益性交易处理原则，调整合并报表层面的资本公积等股东权益项目，不应在合并报表层面确认为一项资产 （ 2 ）如果股权分置改革发生在 2007 年或以前年度：鉴于《企业会计准则第 2 号》和财会便[2009]14号规定的权益性交易处理原则不追溯调整，所以仍然可以保持原先的处理结果，将其列示为一项资产（其他非流动资产），但应注意对该项流通权资产进行减值测试 2 、对上市公司具有共同控制或重大影响的非流通股股东支付的对价 股权分置改革对价可以作为改革后持有的限售流通股成本的组成部分，计入相关限售流通股投资的账面价值中。股权分置改革后持有的股权继续按权益法核算 3 、其他非流通股股东支付的对价 其他非流通股股东原先所持的非流通股，在股权分置改革完成后将改按金融资产模式进行会计核算。其在股权分置改革中所支付的对价可以计入改革后持有的限售流通股的成本中，并在期末进行公允价值计量时一并予以考虑，无论支付的对价情况如何，期末对限售流通股均按公允价值计量和列报。

回答人：chenyiwei
回复 36 楼 tony868lamy 的帖子我理解，由于对不丧失控制权前提下部分处置子公司股权的会计处理采用未来适用法衔接，也就是2008 年以后新发生的此类交易都视为权益性交易，因此不涉及在合并报表层面转销原有的股权分置改革流通权成本。

回答人：chenyiwei
回复 38 楼 tony868lamy 的帖子按财会便[2009]14号处理，母公司个别报表层面按所处置的股权比例结转长期股权投资和流通权成本到投资收益借方；合并报表层面按权益性交易处理。

提问人：tony868lamy 时间：2010-12-23 13:18:18
您所提及的“不涉及在合并报表层面转销原有的股权分置改革流通权成本。”是否可以这样理解：
（ 1 ）在母公司层面已结转至投资收益借方的关于股权分置改革流通权对应的长期股权投资成本，在合并报表层面将通过 “借记非流动资产 贷记资本公积（资本溢价）”转回。 （ 2 ）在合并报表层面最终实现的投资收益（处置股权）转入资本公积（资本溢价）贷方。 （ 3 ）执行新准则后，股权分置改革流通权作为非流动资产在合并报表列报；在不丧失控制权的情况下，后续仍按企业执行新准则时点的金额计量。如发生减值，计提资产减值准备。

回答人：chenyiwei
回复 40 楼 tony868lamy 的帖子可以这样理解。

回答人：chenyiwei
回复 42 楼 tony868lamy 的帖子解释 2 号和财会便[2009]14号文件生效之前，按照当时的规定已经确认的流通权是不作追溯调整的，这类余额的后续处理事实上采用了与商誉相类似的方法。

回答人：chenyiwei
回复 44 楼 tony868lamy 的帖子涉及到股权分置流通权的处理，由于股权分置改革高潮已过，且会计准则也保持相对稳定，所以在2008 年以后没有出过新的规定。但可以根据解释 2 号、财会便[2009]14号等相关规定推导出适当的处理方法。

回答人：chenyiwei
回复 46 楼 xnwgw 的帖子具体的思路应当是合并过程中采用的技术方法。每个人都可以根据自己的习惯思维方式选择自己最容易理解和操作的处理方式，保证最后结果一致即可。

回答人：chenyiwei
回复 zico9999 的帖子
1 、就你所举的例子，合并报表中不需要确认资本公积，因为转让价款等于标的股权对应的子公司账面净资产份额。
2 、财会便[2009]14号文所指的权益性交易，应理解为少数股东向合并集团增资，但少数股东因此在集团的合并净资产中享有的权益不同于其出资额（即股权转让价款），即在这一过程中有部分利益被让渡给了母公司股东，所以作为权益性交易。这与是否实现、作价是否公允等都是无关的。 解释 2 号中购买少数股权的差额在合并报表中作为权益性交易计入资本公积，也可用同样的原理解释，即视同少数股东从合并集团抽回其投资，但因此而减少的其在子公司净资产中所享有的份额不同于其所抽回的投资额（等于购买价款），所以这里也存在母公司股东与少数股东之间的利益让渡问题，这部分被让渡的利益影响了归属母公司股东的权益，所以计入资本公积。

回答人：chenyiwei
回复 zico9999 的帖子
由于合并报表中不确认归属少数股东的商誉，购买少数股权和在不丧失控制权前提下部分处置子公司股权都不会导致商誉发生变化，因此此题中乙公司净资产应当是 900 ＋ 200 。

回答人：chenyiwei
回复 tony868lamy 的帖子
2008 年修订后的IFRS 3是允许购买方选择确认归属于少数股东的商誉的（尤其是在实现控制后打算进一步收购少数股权的情况下），但中国的解释 4 号没有开这个口子。

回答人：chenyiwei
回复 tony868lamy 的帖子
A公司合并报表层面，只能确认商誉 5 亿元，少数股权价值为 40 亿元。
在B集团编制合并报表时，就该收购事项确认商誉 6 亿元。

提问人：tony868lamy 时间：2011-07-03 17:33:08
回复 chenyiwei 的帖子
陈老师：您指的是以下内容中提及的“被收购方的非控制性权益可以按照公允价值或者非控制性权益在被收购方可辨认净资产所占比例进行计量。”
The IFRS requires the acquirer, having recognised the identifiable assets, the liabilities and any non-controlling interests, to identify any difference between: (a) the aggregate of the consideration transferred, any non-controlling interest in the acquiree and, in a business combination achieved in stages, the acquisition-date fair value of the acquirer’s previously held equity interest in the acquiree; and (b) the net identifiable assets acquired. The difference will, generally, be recognised as goodwill. If the acquirer has made a gain from a bargain purchase that gain is recognised in profit or loss. 本国际财务报告准则要求，确认可辨认资产、负债和非控制性权益时，应区分以下两者的差额： （ 1 ） 转让对价、被收购方非控制性权益，以及，在分步实现的企业合并中，收购方先前持有被收购方权益在收购日的公允价值的合计数；以及 （ 2 ） 收购的可辨认净资产。 该差额通常被确认为商誉。如果收购方在廉价购买中获得了利得，则该利得应确认为损益。
Each identifiable asset and liability is measured at its acquisition-date fair value. Any non-controlling interest in an acquiree is measured at fair value or as the non-controlling interest’s proportionate share of the acquiree’s net identifiable assets. 每一项可辨认资产和负债以其收购日的公允价值进行计量。 被收购方的非控制性权益可以按照公允价值或者非控制性权益在被收购方可辨认净资产所占比例进行计量。
问题：如果“被收购方非控制性权益”按照公允价值计量的，那么上述（ 1 ）与（ 2 ）之差额形成的商誉将包括了少数股东享有的部分？？

回答人：chenyiwei
是这样的。

提问人：tony868lamy 时间：2011-07-03 21:39:48
企业会计准则解释第 4 号 　　一、同一控制下的企业合并中，合并方发生的审计、法律服务、评估咨询等中介费用以及其他相关管理费用，应当于发生时计入当期损益。非同一控制下的企业合并中，购买方发生的上述费用，应当如何进行会计处理？ 　　答：非同一控制下的企业合并中，购买方为企业合并发生的审计、法律服务、评估咨询等中介费用以及其他相关管理费用，应当于发生时计入当期损益；购买方作为合并对价发行的权益性证券或债务性证券的交易费用，应当计入权益性证券或债务性证券的初始确认金额。
讲解 2010 ，为何还未进行修订？ （三）确定企业合并成本 企业合并成本包括购买方为进行企业合并支付的现金或非现金资产、发行或承担的债务、发行权益性证券等在购买日的公允价值以及企业合并中发生的各项直接相关费用之和。

回答人：chenyiwei
讲解 2010 中存在一些错误和不恰当的地方，看的时候要注意识别。

回答人：chenyiwei
回复 tony868lamy 的帖子
我理解在中国准则下不可以。由于中国准则并未允许确认对应于少数股权的商誉，如果按照你所述的方法，实际上是对现行准则规定的背离，这种背离是中国会计准则所不允许的。“原则导向”的前提是推论结果与准则中的明文规定不冲突。
在A公司个别报表层面，其母公司收购的 40 ％股权仍然列报为少数股权，因此不能确认少数股权对应的商誉。

回答人：chenyiwei
回复 tony868lamy 的帖子
你所引用的这一段是指较高层面（境外母公司合并报表）中的处理。此时在确保A可以控制被合并方的前提下，集团内部A、B之间的相对持股比例不会影响最终B的合并报表所显示的对外财务状况和经营成果。在A的合并报表层面，B的持股构成少数股权（因为对于这 40 ％，B公司是直接持有，而不是以A公司控股股东的身份通过A公司间接持有），而现行的中国会计准则不允许确认少数股权对应的商誉。

回答人：chenyiwei
回复 tony868lamy 的帖子
不应当这样理解。在实体理论下，A的合并报表主体和B的合并报表主体是两个各自独立的会计主体，其中一方的会计处理不应影响到另外一方。对B的合并层面而言，B集团收购了标的企业的 100 ％股权，在B的合并层面没有少数股权，所以应当按照 100 ％的收购比例计算应确认的商誉。